臺灣橋頭地方法院民事判決
110年度訴字第337號
原      告
即反訴被告  李俊賢  

訴訟代理人  劉嵐律師  
被      告
即反訴原告  林小燕  
            林雪江  
            林文一  
共      同
訴訟代理人  許世烜律師
            楊家明律師
上列當事人間給付違約金事件，本院於民國111年7月15日言詞辯
論終結，判決如下：
    主      文
原告之訴及假執行之聲請均駁回。
本訴訴訟費用由原告負擔。
反訴被告應給付反訴原告新臺幣參萬零參佰元，及自民國一一一
年二月二十二日起至清償日止按週年利率百分之五計算之利息。
反訴原告其餘之訴駁回。
本判決反訴原告勝訴部分得假執行，但反訴被告以新臺幣參萬零
參佰元為反訴原告供擔保後，得免為假執行。
反訴原告其餘假執行之聲請駁回。
反訴訴訟費用由反訴被告負擔百分之二，餘由反訴原告負擔。
    事實及理由
甲、程序事項：
壹、按訴狀送達後，原告不得將原訴變更或追加他訴。但經被告
    同意者及請求之基礎事實同一者，不在此限，民事訴訟法第
    255條第1項第1款、第2款定有明文。本件原告即反訴被告（
    下稱原告）原主張被告即反訴原告（下稱被告）違反兩造間
    就高雄市○○區○○段0000地號土地及其上同段1547建號建物（
    下稱系爭房屋）之買賣契約（下稱系爭契約），未依約定完
    成點交作業，而依系爭契約第8條第1項後段約定請求被告給
    付違約金新臺幣（下同）1,500,000元，及自起訴狀繕本送
    達翌日起至清償日止按週年利率5％計算之利息，嗣經原告於
    民國110年12月22日具狀變更主張之事實為系爭房屋有系爭
    契約現況說明書所列以外之漏水瑕疵，而改依系爭契約第5
    條第2項物之瑕疵擔保責任主張減少價金，並依民法第179條
    規定請求被告返還減少後逾付之價金，另主張被告未依約點
    交系爭房屋，而改依系爭契約第8條第1項前段請求被告給付
    違約金。而原告訴之聲明雖屬同一，惟其請求權基礎均與原
    起訴時之主張不同，經核應屬訴之變更。其中變更請求權基
    礎為系爭契約第5條第2項及民法第179條部分，業經本院裁
    定駁回其變更確定。另變更請求權基礎為系爭契約第8條第1
    項前段部分，則屬請求之基礎之事實同一，該部分訴之變更
    ，即應准許。原告另於111年7月15日具狀減縮聲明請求被告
    給付之違約金數額為888,000元，亦屬訴之變更，惟為被告
    所同意（見本院卷第406頁），依前開規定，自屬合法，亦
    應准許。
貳、次按被告於言詞辯論終結前，得在本訴繫屬之法院，對於原
    告及就訴訟標的必須合一確定之人提起反訴；反訴之標的，
    如專屬他法院管轄，或與本訴之標的及其防禦方法不相牽連
    者，不得提起。反訴，非與本訴得行同種之訴訟程序者，不
    得提起。當事人意圖延滯訴訟而提起反訴者，法院得駁回之
    ，民事訴訟法第259條、第260條分別定有明文。又該條項所
    稱之「相牽連」者，係指反訴之標的與本訴之標的間，或反
    訴之標的與防禦方法間，兩者在法律上或事實上關係密切，
    審判資料有共通性或牽連性者而言。舉凡本訴標的法律關係
    或作為防禦方法所主張之法律關係，與反訴標的之法律關係
    同一，或當事人兩造所主張之權利，由同一法律關係發生，
    或本訴標的之法律關係發生之原因，與反訴標的之法律關係
    發生之原因，其主要部分相同，均可認為兩者間有牽連關係
    （最高法院91年度台抗字第440號民事裁定參照）。本件原
    告主張被告違反系爭契約而請求被告給付違約金，被告則於
    訴訟進行中之111年2月15日具狀提起反訴，主張原告違反系
    爭契約而請求原告給付違約金，另請求原告給付因遲延給付
    買賣價金之遲延利息，經核反訴標的與本訴之標的均係基於
    兩造就系爭契約是否違約此一攻擊防禦方法而生，故原告本
    訴與被告反訴所主張之法律關係有牽連關係甚明，被告提起
    反訴自屬合法，應予准許。
乙、實體事項：　　
壹、本訴部分：
一、原告主張：　　
    兩造於109年7月28日簽訂系爭契約，約定由原告向被告購買系爭房屋及坐落之土地，原告並已於109年9月22日將買賣價金轉入履約保證專戶而完成履行價金給付義務。而系爭房屋及坐落土地於109年9月17日已完成所有權移轉登記，被告即應負將系爭房屋及土地點交義務，惟被告卻拒絕完成點交義務，經原告於109年11月12日委託律師寄發存證信函催告於函到7日內履行點交義務，被告未予理會，依系爭契約第8條第1項前段規定，原告應得請求被告按日給付依已付價款萬分之二計算之違約金。是被告本應於109年12月2日完成點交，竟至111年2月15日始完成點交，爰依系爭契約上開約定，請求被告給付違約金888,000元等語，並聲明：㈠被告應給付原告888,000元，及自起訴狀繕本送達翌日起至清償日止按週年利率5％計算之利息；㈡願供擔保請准宣告假執行。
二、被告則以：
　  系爭契約並未約定被告應將系爭房屋全部家具留於現場不得
    帶走，且被告依系爭契約約定亦無庸負擔滲漏水及壁癌等物
    之瑕疵責任，原告卻要求被告應交付全部家具，並主張系爭
    房屋有滲漏水瑕疵欲保留部分價金，致未能完成點交，是本
    件無法完成點交，係因原告違反受領義務，而拒絕點交。故
    被告於催告原告完成點交未果後，依系爭契約第7條第8項，
    應已免除配合點交之義務，復經被告於109年12月21日通知
    原告拋棄系爭房屋之占有，且將系爭房屋鑰匙寄交原告，自
    無任何未履行系爭契約情事，原告請求被告給付違約金，自
    屬無據等語資為抗辯，並聲明：㈠原告之訴駁回；㈡如受不利
    判決，願供擔保請准宣告免為假執行。
三、本件經法官會同兩造整理爭點，結果如下：
  ㈠不爭執事項（本院採為判決之基礎）：
  ⒈兩造於109年7月28日簽訂如原證一所示之系爭契約，由原告
    向被告三人購買高雄市○○區○○段0000地號土地及同段1547建
    號建物（即系爭房屋），並委由訴外人第一建築經理股份有
    限公司（下稱第一建經公司）辦理價金履約保證，原告並已
    依約將價金存入履約保證專戶，前開不動產之所有權亦已於
    109年9月17日由被告移轉登記為原告所有。
  ⒉兩造曾分別於109年9月23日、109年10月11日、109年11月2日
    會同進行點交，惟均未實際完成點交程序。
  ⒊原告曾分別於109年9月29日、109年10月20日、109年11月4日
    、109年11月12日、109年12月11日分別寄發被證1、原證8、
    被證5、原證2、原證3之存證信函及律師函予被告，均經被
    告收受，內容均如上開書證所示。被告則曾分別於109年10
    月5日、109年10月28日、109年11月23日、109年12月21日寄
    發被證2、原證9、被證6、被證7之存證信函及律師函予原告
    ，均經原告收受，內容均如上開書證所示
  ⒋被告於第一次點交時，已將現場部分家具搬走。
  ㈡爭執事項：原告依系爭契約第8條第1項後段請求被告給付違
    約金有無理由？
  ⒈系爭房屋未實際完成點交是否屬可歸責於被告之事由所致？
  ⑴依系爭契約約定，被告是否有將系爭房屋內除家族照片外其
    餘物品全部留置交付原告之義務？
  ⑵兩造是否因系爭房屋有需由被告負責之漏水瑕疵而未能完成
    第三次點交？
  ⒉原告以上開事由向被告主張給付違約金有無理由？如有，得
    請求之金額為何？
四、得心證之理由：
　㈠本件兩造未能實際完成點交系爭房屋及交付履保專戶收支明
    細表暨點交確認單（下稱點交確認單）之原因，應係原告認
    為被告未將系爭房屋屋內全部物品留置於屋內，及被告不同
    意原告要求保留500,000元款項於履約保證專戶內所致：
　⒈兩造間於109年9月23日及同年10月11日進行點交之過程，業
    據被告提出對話錄音檔及譯文為證（見本院卷第93至114頁
    ），且為原告所不爭執（見本院卷第131頁），堪信譯文內
    容與錄音檔應屬相符。而依該譯文內容可知，第一次點交時
    ，雙方即對於系爭契約約定之「現況交屋」是否即為被告應
    將系爭房屋內全部物品留予原告乙事一再爭執，並因而未能
    完成點交。而第二次點交時，雙方仍係就是否應將全部物品
    留置，及如何補償之問題未能達成共識，致未能完成點交。
　⒉兩造於109年11月2日第三次點交之過程，則據被告提出錄影
    檔及對話譯文為證（見本院卷第117頁、第159至175頁），
    依該對話譯文可知，兩造仍係就被告未將全部物品留置是否
    符合系爭契約約定之「現況交屋」互有爭執，且原告就物品
    及漏水部分要求保留部分款項於履約保證專戶內，亦為被告
    所拒絕，雙方就是否應將全部物品留置，及是否保留部分款
    項於履約保證專戶內均未能達成共識，且雙方互有堅持，始
    未能完成實際點交，應堪認定。
　㈡兩造未能實際完成點交及交付點交確認單，兩造均違反系爭
    契約之約定：
　⒈按買賣雙方應於辦理本買賣標的點交時各別簽立「履保專戶
    收支明細表暨點交確認單」。賣方依法對買方負有瑕疵擔保
    之責，非有重大權利瑕疵或物之瑕疵（如凶宅、輻射屋或海
    砂屋等）時，買方不得無故拒絕點交或拒絕協調或怠於提起
    民事訴訟，並經賣方定7日期限催告，逾期買方仍拒絕點交
    者，則賣方得免除配合點交之義務，並由第一建經將履保專
    戶價金餘款依約結清予賣方。瑕疵非屬重大且解除契約顯失
    公平者，僅得減少價金；減少價金或修繕金額有爭議時，買
    方同意先撥付其他款項，爭議金額暫予保留。但保留金額逾
    總價百分之五時，買方應於賣方通知後7日內提起減價訴訟
    ，逾期未起訴則依賣方請求辦理。點交時如賣方就本買賣標
    的尚有仲介服務費、代書費、管理費、維修費、違約金…等
    應負擔之相關款項有未結清者，該款項應逕自履保專戶中扣
    抵。如賣方就前開款項之支付有爭議時，賣方同意該筆款項
    應保留於履保專戶，待爭議釐清並依相關書面辦理，賣方亦
    不得以此為由拒絕房地之點交。經買方定7日期限催告，逾
    期賣方仍拒絕點交者，賣方同意視為已完成點交，並由特約
    地政士將權狀等交予買方，為系爭契約第7條第2、8、9、11
    項分別約定。
　⒉依上開約定可知，除有重大權利瑕疵或物之瑕疵之情形外，
    買方即原告不能拒絕點交，是無論兩造間是否約定應將系爭
    房屋內全部物品留置交付原告，原告均不得因而拒絕點交，
    原告於109年9月23日及同年10月11日兩次點交時，均以此原
    因拒絕點交，自有違反系爭契約之約定。於第三次點交時，
    原告係要求就交付物品部分及漏水瑕疵部分需保留部分款項
    於履約保證專戶內始同意點交，惟依上開約定可知，縱就維
    修費用部分有所爭議，買方亦僅得就該部分款項保留於履約
    保證專戶，仍應就其餘款項同意先行撥付，原告自仍應完成
    點交，並於簽立點交確認單時註明保留前開款項後，同意其
    餘款項先行撥付，原告因被告拒絕保留部分款項，即率而拒
    絕完成點交，亦不交付點交確認單供被告領取其餘款項，仍
    違反系爭契約之約定，應堪認定。
　⒊又依上開約定可知，就有無應保留於履約專戶內之款項有爭
    議時，賣方即被告已於系爭契約同意該筆款項應保留於履保
    專戶，待爭議釐清並依相關書面辦理，且不得以此為由拒絕
    房地之點交，是被告因不同意保留款項於履約保證專戶內，
    即不同意完成點交及交付點交確認單，亦違反系爭契約之約
    定。被告雖辯稱依系爭契約約定已免除滲漏水及壁癌之瑕疵
    擔保責任，原告應不得要求保留款項於履約保證專戶云云，
    惟兩造間就該免除瑕疵擔保之範圍是否僅及於現況說明書既
    已有爭執，即屬前開約定中就是否保留款項有爭議之情形，
    依系爭契約約定，原告仍得先保留款項於履約保證專戶內，
    於爭議釐清後再予撥款，縱令被告確實毋庸負擔該瑕疵擔保
    責任，仍應依上開約定處理，且亦不得以此拒絕完成點交及
    交付點交確認單，被告此部分抗辯，自屬無據。此外，系爭
    契約前開約定雖有賣方定7日期限催告後，買方仍拒絕點交
    時，賣方得免除配合點交義務，及買方定7日期限催告，逾
    期賣方仍拒絕點交者，賣方同意視為已完成點交等約定，惟
　　該等均應以買方或賣方單方無故拒絕點交為限，否則無異使
    亦違反契約義務之他方亦得享有免除點交之利益，顯非事理
    之平。是本件既係買賣雙方均有無故拒絕點交之事由，即難
    依上開約定免除配合點交義務或視為完成點交，且買賣雙方
    既均仍負有交付點交確認單以利後續請款之義務，於實際完
    成點交及交付點交確認單前，仍有違反系爭契約義務之情事
    ，同堪認定，併此敘明。
　⒋又本院依前開錄音譯文，已足認定本件買賣雙方未能完成點
    交之原因及是否違反系爭契約約定，則原告聲請傳訊證人即
    仲介吳昌育及代書魏彤芯，欲佐證上開情事，即無必要，附
    此敘明。　
　㈢又按賣方違反本契約之義務時，每逾1日按買方已付價款萬分
    之二計算違約金。買方違反本契約之義務時，每逾1日按該
    期價款萬分之二計算違約金，為系爭契約第8條第1項前段、
    第2項前段所分別約定。是兩造均違反系爭契約約定而未能
    完成點交，於點交完成並交付點交確認單前，雙方即均應相
    互負給付違約金之責任，且因點交完成並交付點交確認單後
    ，被告即能取得全部價款，買方之違約金亦應以全部已付價
    款計算，是兩造得請求之違約金每日金額應屬相同。而被告
    已於111年2月18日簽署完成點交確認單並送達原告，原告則
    於111年3月2日提出點交確認單，有兩造簽署之點交確認單
    及存證信函與回執在卷可參（見本院卷第323至337頁），堪
    以認定。是原告得請求之違約金應計算至111年2月18日止，
    原告僅請求計算至111年2月15日之違約金，尚未逾其權利範
    圍。然被告得請求之違約金應計算至111年3月2日止，復經
    被告於本院111年7月15日言詞辯論時陳稱就原告得請求之違
    約金主張抵銷，是經被告抵銷後，原告得請求之違約金即無
    剩餘，原告請求被告給付違約金，應無理由。
五、綜上所述，兩造間未完成系爭房屋之點交及交付點交確認單
    ，均違反系爭契約約定，而得相互請求同額之違約金，是原
    告雖得依系爭契約第8條第1項前段約定請求被告給付違約金
    ，惟經被告抵銷後已無剩餘。從而，原告依系爭契約第8條
    第1項前段約定，請求被告給付原告888,000元，及自起訴狀
    繕本送達翌日起至清償日止按週年利率5％計算之利息，為無
    理由，應予駁回。原告之訴既經駁回，其假執行之聲請即失
    所附麗，應併予駁回。
貳、反訴部分
一、被告主張：
　　兩造間前兩次點交時，原告均以被告未將系爭房屋內物品搬
    回現場而拒絕點交，但被告並無交付系爭房屋內物品之義務
    ，遂通知第一建經公司，告知原告不配點交之事實，經第一
    建經公司109年10月20日發存證信函通知原告已違反買受人
    點交義務，應於文到7日内履行點交義務，否則要將價金支
    付予被告。109年11月2日第三次點交時，原告又改口藉詞房
    屋有漏水之理由，要求扣留500,000元之價款於履約保證專
    戶内不得解款，因被告不同意扣款保留，原告即當場拒絕點
    交。但被告依系爭契約約定，已免除滲漏水、壁癌等瑕疵擔
    保責任，且依系爭契約第7條第8項約定，如非重大瑕疵，亦
    不得拒絕點交，原告以上開事由拒絕點交，自屬違反系爭契
    約。而原告於111年2月15日現場勘驗後，仍未當天簽署點交
    確認單交予第一建經公司，經被告以111年2月17日存證信函
    催告原告，原告遲至111年3月2日才配合簽署點交確認單，
    原告自得依系爭契約第8條第2項約定，以自109年11月3日起
    至111年3月1日止共計遲延違約484天，請求原告給付依系爭
    契約買賣總價1,010萬元，按日以萬分之二計算之違約金977
    ,680元。另因原告違約致被告無從領取買賣價金，就本金96
    0萬元部分：應自109年11月3日起至被告領得之111年3月1日
    止共計484天，按週年利率5％計算遲延利息共計636,493元，
    其餘尚保留於履約保證專戶中未支付之本金500,000元部分
    ，因原告亦無保留之權利，應自109年11月3日起至清償日止
    ，按年利率5%計算遲延利息，爰依系爭契約第8條第2項約定
    及民法第233條第1項規定請求原告給付等語，並聲明：㈠原
    告應給付被告977,680元，及自反訴狀繕本送達反訴被告翌
    日起至清償日止，按週年利率5％計算之利息；㈡原告應給付
    被告636,493元，及本金500,000元，自109年11月3日起至清
    償日止，按週年利率5％計算之利息；㈢願供擔保請准宣告假
    執行。
二、原告則以：
　　原告及本案承辦代書於111年2月18日收到被告111年2月17日
    寄發之存證信函，代書即開始彙整資料，於111年2月25日通
    知原告前往簽署相關資料，俾利被告請款，嗣原告即與代書
    約定次週週三即3月2日簽署，111年3月3日被告即領取到除5
    0萬元保留款以外之全部款項，原告未有任何拖延。另109年
    11月2日未完成點交係可歸責於被告，被告主張免除點交義
    務，實有未洽，亦無對原告請求違約金之權利，縱認原告有
    違約，違約金亦屬過高，應予酌減。就請求遲延利息部分，
    本案並無定有期限，亦未見被告有何催告價金，應無給付遲
    延利息之理等語資為抗辯，並聲明：㈠被告之訴駁回；㈡如受
    不利判決，願供擔保請准宣告免為假執行。
三、本件經法官會同兩造整理反訴部分爭執、不爭執事項如下：
  ㈠不爭執事項：
    被告於111年2月17日寄發被證16所示之存證信函，催告原告
    簽署點交確認單，經原告於111年2月18日收受，並於111年3
    月2日簽署點交確認單交付被告，被告即於翌日領取除保留
    款50萬元外之其他買賣價金。
  ㈡爭執事項：
  ⒈被告依系爭契約第8條第2項約定請求原告違約金977,680元有
    無理由？
  ⑴原告未交付點交確認單是否違反系爭契約義務？
　⑵如有，得請求之違約金數額為何？
  ⑶被告之違約金數額是否過高而應酌減之情形？
  ⒉被告請求原告給付遲延給付買賣價金之法定遲延利息有無理
    由？
　⑴原告就買賣價金有無遲延給付之情形？
　⑵遲延利息數額應如何計算？
四、得心證之理由：
　㈠違約金部分：
　　兩造就系爭房屋未完成點交及交付點交確認單，均應負擔違
    約責任，而應相互給付違約金已如前述，且兩造間得請求之
    違約金均係以價金萬分之二計算，縱違約日數達1年時，換
    算亦僅為7.3％（計算式：2/10,000×365×100％＝7.3％），尚難
    認有明顯過高之情事，自均無應予酌減之必要。是原告所得
    請求被告給付之違約金，經被告以其得請求之違約金抵銷後
    雖無剩餘，但被告得請求之違約金亦因抵銷而僅餘111年2月
    15日至同年3月1日間共15日得請求，故得請求之金額應為30
    ,300元（計算式：10,100,000×2/10000×15＝30,300），其餘
    部分則因抵銷而無從請求。是被告依系爭契約第8條第2項前
    段規定請求原告給付違約金，僅於請求原告給付30,300元，
    及自反訴狀繕本送達原告翌日即111年2月22日起至清償日止
    按週年利率5％計算之利息部分，為有理由。
　㈡買賣價金之遲延利息部分：
　⒈按違約金，除當事人另有訂定外，視為因（債務）不履行而
    生損害之賠償總額。其約定如債務人不於適當時期或不依適
    當方法履行債務時，即須支付違約金者，債權人除得請求履
    行債務外，違約金視為因不於適當時期或不依適當方法履行
    債務所生損害之賠償總額，民法第250條第2項定有明文。本
    件系爭契約約定之違約金，均係以違反系爭契約義務時始計
    算違約金，顯係用以督促系爭契約之履行，又未經明示約定
    為懲罰性違約金，依前開規定，應屬損害賠償總額預定性質
    ，堪以認定。
　⒉而按違約金，有屬於懲罰之性質者，有屬於損害賠償約定之
    性質者，本件違約金如為懲罰之性質，於上訴人履行遲延時
    ，被上訴人除請求違約金外，固得依民法233條規定，請求
    給付遲延利息及賠償其他之損害，如為損害賠償約定之性質
    ，則應視為就因遲延所生之損害，業已依契約預定其賠償，
    不得更請求遲延利息賠償損害（最高法院62年度台上第1394
    號裁判意旨參照）。本件違約金係屬賠償額預定性質之違約
    金，業如前述，則被告就違約金外，自不得另行請求遲延利
    息，是被告就未領得價金部分請求給付遲延利息，應屬無據
    ，不應准許。
五、綜上所述，原告雖有違約系爭契約之情事，被告應得依系爭
    契約第8條第2項請求原告給付違約金，惟經被告以得請求之
    違約金向原告抵銷後，尚得請求之違約金數額僅為30,300元
    ，另因系爭契約之違約金為損害賠償額預定性質，故被告應
    不得另行請求給付遲延之遲延利息。從而，被告依系爭契約
    第8條第2項、民法第233條規定請求原告給付違約金及遲延
    利息，僅於請求原告給付30,300元，及自111年2月22日起至
    清償日止按週年利率5％計算利息之範圍內，為有理由，應予
    准許，逾此部分之請求，則無理由，應予駁回。
六、本件被告反訴勝訴部分，為所命給付金額未逾500,000元之
    判決，爰依民事訴訟法第389條第1項第5款規定，依職權宣
    告假執行。而原告陳明願供擔保請准宣告免為假執行，就被
    告勝訴部分經核尚無不合，爰依同法第392條第2項規定，酌
    定相當擔保金額准許之。至被告敗訴部分，其假執行之聲請
    即失所附麗，應予駁回。
參、本件事證已臻明確，兩造其餘攻擊防禦方法及所提之證據，
    經審酌後於本件判決結果無影響，爰不逐一論述，附此敘明
    。
丙、訴訟費用負擔之依據：民事訴訟法第78條、第79條、第85條
    第1項。
中　　華　　民　　國　　111 　年　　7 　　月　　29　　日
                  民事第二庭  法  官  蕭承信
以上正本係照原本作成。
如對本判決上訴，須於判決送達後20日內向本院提出上訴狀。如
委任律師提起上訴者，應一併繳納上訴審裁判費。
中　　華　　民　　國　　111 　年　　7 　　月　　29　　日
                              書記官  林慧雯